【裁判字號】    99,重訴,175
【裁判日期】    990521
【裁判案由】    損害賠償
【裁判全文】
臺灣臺中地方法院民事判決  99年度重訴字第175號
原      告  甲○○
訴訟代理人  乙○○
被      告  丙○○
上列被告因偽造文書等案件，經原告提起請求損害賠償之附帶民
事訴訟（98年度附民字第83號），經本院刑事庭裁定移送前來，
本院於99年5月7日言詞辯論終結，判決如下：
    主    文
被告應給付原告新臺幣肆佰陸拾玖萬零陸佰玖拾元，及自九十八年
二月十七日起至清償日止，按年息百分之五計算之利息。
原告其餘之訴駁回。
本判決於原告以新台幣壹佰伍拾陸萬元供擔保後，得假執行。
原告其餘假執行聲請駁回。
    事實及理由
一、原告主張：
(一)被告與訴外人訴外人黃馨葦為男女朋友（2人於民國96年6月
    20日結婚，嗣於97年4月1日離婚）。緣黃馨葦於94年初，介
    紹原告投資被告所招攬之香港訊匯金融集團有限公司（下稱
    香港訊匯公司）之金融商品，原告遂於94年8月23日，由被
    告陪同前往草屯大觀郵局，從原告之霧峰民生路郵局帳戶提
    領現金新臺幣（以下未特別註明者均同）325萬元匯入原告
    之彰化商業銀行（下稱彰化銀行）草屯分行帳號：
    00000000000000號帳戶，再於同日從原告該彰化銀行草屯分
    行匯款美金10萬元（折合新臺幣321萬4500元）至香港訊匯
    公司所指定之香港中國銀行（Bank of China (Hongkong)
    ）帳號：00000000000000號，收款人為TSE'S International
     Investment (Macau) Ltd之帳戶，並於94年8月25日，在被
    告、黃馨葦陪同下，前往上海商業儲蓄銀行（下稱上海銀行
    ）中港分行開立帳號：00000000000000號帳戶後，將該帳戶
    存摺交給黃馨葦保管，以便被告代為操作其投資之款項。詎
    被告竟意圖為自己不法之所有，基於詐欺取財之概括犯意，
    於94年8月底某日，向原告佯稱：原告之投資已虧損20％，
    如果改投資中國大陸之華南mall，收益會比較穩定云云，使
    原告陷於錯誤，同意將其上開投資香港訊匯公司所剩餘之款
    項辦理出金，改投資被告所稱之華南mall ，被告因此將原
    告前述匯入香港中國銀行Tse's International
    Investment(Macau) Ltd帳戶之款項辦理美金8萬元之出金，
    因黃馨葦於94年9月1日至5日出境至峇里島，原告即事先向
    不知情之黃馨葦取回其上海銀行中港分行帳戶之存摺備用。
    嗣該筆美金8萬元於94年9月2日匯入甲○○之上海銀行中港
    分行帳戶，被告即於同日帶同原告至上海銀行中港分行辦理
    結匯手續，並在取款憑條上填寫日期、帳號、戶名、取款金
    額，由原告自行蓋用其印章，提領現金256 萬9200元後，全
    數交予被告，作為投資華南mall之款項。被告詐騙該256萬
    9200元得手後，即於同日將其中236萬元，存入不知情之黃
    馨葦之中國信託商業銀行股份有限公司（下稱中國信託銀行
    ）臺中文心分行帳號：0000000000000號帳戶，作為償還其
    個人積欠黃馨葦之款項，其餘款項則供己花用，完全未用以
    投資所謂之華南mall，致生損害於原告。
(二)被告復意圖為自己不法之所有，承接上開詐欺取財之概括犯
    意，於94年9月21日前之某日，以投資華南mall之相同詐術
    ，使原告陷於錯誤，而同意加碼投資美金10萬元，因甲○○
    手邊現金不足美金10萬元，原告遂要求黃馨葦幫忙湊足美金
    10萬元，黃馨葦允諾，即於94年9月21日，與原告一同前往
    臺中路郵局，原告從其郵局帳戶提領現金300萬元，並於當
    日將其中233萬5000元，存入黃馨葦玉山商業銀行（下稱玉
    山銀行）大墩分行帳號：0000000000000號帳戶，因黃馨葦
    投資香港訊匯公司帳戶內尚有美金6萬元之餘額，黃馨葦遂
    於94年9月26日，匯款美金2萬元至上述香港中國銀行帳號：
    00000000000000號，收款人為TSE'S International
    Investment (Macau) Ltd之帳戶，並於94年9月29日，將其
    向原告多收之款項（即黃馨葦向原告收取之233萬5000元超
    出黃馨葦投資香港訊匯公司帳戶內餘額美金6萬元部分）49
    萬9050元轉入被告之玉山銀行大墩分行帳號：
    0000000000000號帳戶，告知被告要以其投資香港訊匯公司
    帳戶內之美金8萬元（原餘額為美金6萬元，加上黃馨葦再匯
    款美金2萬元，共為美金8萬元），連同該筆49萬9050元，作
    為原告第2筆投資華南mall之資金。被告詐得上開款項後，
    即供己花用，完全未用以投資所謂之華南mall，致生損害於
    原告。
(三)核被告以詐欺之方法，使原告誤信被告確有代操作海外投資
    行為，而將前揭款項交付，先後受有受有合計621萬4500元
    之損害，爰依侵權行為法律關係，提起本訴等語。並聲明：
    被告應給付原告621萬4500元整，及自起訴狀繕本送達翌日
    起至清償日止按年息百分之五計算之利息。
二、被告則以：刑事案件上訴中，原告的錢確有拿到大陸投資，
    但大陸投資的生意失敗。對刑事判決中領的款項沒有意見，
    是原告拿存摺叫被告領錢出來到大陸投資，並未盜領原告的
    錢。系爭投資大陸華南mall案當時台灣人民無法持台胞證到
    對岸開戶投資，是對岸的汪仁榮講的，事發後找不到汪仁榮
    ，所以無法提出以汪仁榮名義投資事業的相關資料，被告確
    有幫原告投資等語，資為抗辯。並聲明：請求駁回原告之訴
    及假執行之聲請。
三、得心證之理由：
(一)原告主張被告於上開時、地施用詐術致原告陷於錯誤，先後
    交付321萬4500元及300萬元供被告作代操海外投資之用，致
    原告受有同額損害之事實，業據本院97年度訴字第4150號、
    98年度易字第3570號刑事判決認定被告連續意圖為自己不法
    之所有，以詐術使人將本人之物交付，處有期徒刑貳年肆月
    等情，為被告所不爭執，並經本院依職權調取臺灣臺中地方
    法院檢察署97年度偵字第15006號、98年度偵字第4333號及
    本院97年度訴字第4150號、98年度易字第3570號刑事卷宗核
    閱屬實。被告雖以前揭情詞置辯，。惟本案自原告提出附帶
    民事賠償至本院99年5月14日辯論終結止，被告始終未提出
    其交付款項給汪仁榮之收據或匯款單據，亦未提出以原告名
    義投資所謂華南mall之投資憑證，復未提供其所指「汪仁榮
    」該人之年籍資料供本院傳訊調查或舉出任何證據以實其說
    ，被告此部分辯解，顯屬無據。其次，被告於刑事偵查中供
    稱此2筆投資款都是透過地下管道匯給汪仁榮（見台灣台中
    地方檢察署97年度偵字第15006號卷第26頁），嗣於本院刑
    事庭審理以證人身分作證時，卻改稱第1筆是透過地下結匯
    匯到汪仁榮帳戶，第2筆是透過黃馨葦香港訊匯帳戶轉帳到
    汪仁榮帳戶（見本院97年度訴字第4150號卷(一)第182頁正
    反面），關於該2筆投資款如何交付予汪仁榮，被告先後陳
    述不一，且其於同次作證時，先是稱該2筆投資款是以原告
    名義投資，隨又改稱汪仁榮說中國的投資必須中國人民才能
    投資（見本院97年度訴字第4150號刑卷(一)第182頁），前
    後所述明顯矛盾，足見被告此部分辯解並非事實。再者，倘
    被告果真有將原告所交付之2筆款項用以投資其所稱華南
    mall ，則投資報酬理應由該投資標的之經營管理人支付，
    然本件原告所收到之投資報酬，卻是由被告自行或委託訴外
    人黃馨葦按月將新臺幣兌換成美金後匯入原告之帳戶，此為
    被告所自承（見本院97年度訴字第4150號刑卷(一)第185頁
    反面），並經證人即訴外人黃馨葦於本院審理時證述在卷（
    見本院97年度訴字第4150號卷(二)第196頁），顯然違反交
    易常情，益徵被告確實未將原告所交付之2筆款項用以投資
    。另被告於94年9月2日，收受原告所交付之256萬9200元後
    ，隨即於同日將現金236萬元存入訴外人黃馨葦之中國信託
    銀行臺中文心分行帳戶之情，為被告所自承，並有訴外人黃
    馨葦之中國信託銀行存款系統歷史交易查詢報表附偵卷可憑
    （見97年度偵字第15006號卷第150頁），被告雖否認其存入
    訴外人黃馨葦帳戶之236萬元係來自原告所交付256萬9200元
    ，而辯稱：該筆款項是我跟哥哥劉學文及朋友謝明仁借來還
    給黃馨葦云云，惟被告於偵查及本院刑事庭準備程序時均僅
    供稱還給黃馨葦的236萬元是劉學文向中華商銀及台新銀行
    貸款借給他（見97年度偵字第15006號卷第338頁，本院97年
    度訴字第4150號卷(一)第25頁），而未提及該236萬元亦包
    含友人借款，嗣於本院98年9月1日刑事審理時改稱236萬元
    是哥哥貸款及跟朋友陳家豪、鍾聖佑、謝明仁借的，哥哥貸
    款多少不清楚，朋友那邊總共借了100萬元（本院97年度訴
    字第4150號卷(一)第162頁反面），於本院99年2月23日審理
    時再改口稱236萬元裡面，大約100萬元是哥哥貸款，另外
    100萬元跟謝明仁借（見該次審理筆錄第18、19頁），前後
    所述不一，且經本院依被告向中華商銀【現已改為香港商香
    港上海匯豐銀行股份有限公司】及台新國際商業銀行股份有
    限公司查詢劉學文申辦貸款資料結果，顯示劉學文僅曾於93
    年10月間，向台新銀行申辦信用貸款59萬元，有匯豐銀行98
    年8月17日（98）港匯銀（總）字第3344 8號函、台新銀行
    98年9月4日台新總作服帳務字第09800010908號函及所檢附
    劉學文貸款資料在卷可參（見本院97年度訴字第4150號刑卷
    (一)第116、117頁起），與被告將現金236萬元存入訴外人
    黃馨葦帳戶之時間、金額相差甚遠，被告上開所辯，顯非屬
    實，堪認被告確實係從原告所交付之現金256萬9200元中，
    挪用236萬元存入同案被告黃馨葦帳戶，以清償其個人積欠
    訴外人黃馨葦之款項。綜據上述，被告所辯不足採信，其有
    詐騙告訴人原告上開2筆款項得手之侵權行為事實，堪以認
    定。原告之主張，堪信為真實。
(二)按因故意或過失，不法侵害他人之權利者，負損害賠償責任
    。故意以背於善良風俗之方法，加損害於他人者亦同。民法
    第184條第1項定有明文。本件被告施用詐術，致原告受有62
    1萬4500元之損害該詐欺行為與原告所受金錢損害間，自具
    有相當因果關係。又原告自承於被告所稱投資期間，自被告
    處收受如附表所示之「紅利」，有原告陳報之被告、黃馨葦
    共同匯給被害人原告「美金」「利息」總表及原告玉山銀行
    、彰化銀行存摺明細在卷可稽，而所稱「紅利」既係被告使
    原告陷於錯誤繼續匯款投資或相信被告確有為原告投資之詐
    術方法，是本件被告既無所稱投資行為，「紅利」自難認係
    投資所獲利益，應認係被告清償原告之款項，準此，原告所
    受損害應扣除自被告處收受之上揭「紅利」152萬3810元，
    是原告所受損害為469萬0690元(計算式：0000000-0000000=
    0000000)。從而，原告依上開規定，請求被告負損害賠償責
    任，自屬有據。
(三)按給付有確定期限者，債務人自期限屆滿時起，負遲延責任
    。給付無確定期限者，債務人於債權人得請求給付時，經其
    催告而未為給付，自受催告時起，負遲延責任。其經債權人
    起訴而送達訴狀，或依督促程式送達支付命令，或為其他相
    類之行為者，與催告有同一之效力。民法第229條第1項及第
    2項定有明文。又遲延之債務，以支付金錢為標的者，債權
    人得請求依法定利率計算之遲延利息。但約定利率較高者，
    仍從其約定利率。應付利息之債務，其利率未經約定，亦無
    法律可據者，週年利率為5%。民法第233條第1項及第203條
    亦有明文。本件原告對被告之損害賠償債權，核屬無確定期
    限之給付，既經原告起訴而送達訴狀，被告迄未給付，當應
    負遲延責任，是原告請求被告給付自刑事附帶民事起訴狀繕
    本送達之翌日起，按年息5% 計算之法定遲延利息，洵屬有
    據。
(四)從而，原告依據侵權行為損害賠償之法律關係，請求被告給
    付原告469萬0690元，及自附帶民事起訴狀繕本送達翌日即
    98年2月17日起至清償日止，按年息5%計算之利息，為有理
    由，應予准許。其逾此範圍之請求，則屬無據，應予駁回。
四、兩造其餘攻擊防禦及舉證，於本件事實認定及判決結果不生
    影響，茲不一一論列，附為敘明。
五、原告陳明願供擔保聲請宣告假執行及免為假執行，就原告勝
    訴部分，核無不合，爰酌定相當擔保金額宣告之。至原告敗
    訴部分，其假執行之聲請亦失其依據，應併予駁回。
六、本件原告提起刑事附帶民事訴訟，而由本院刑事庭依刑事訴
    訟法第504條第1項規定，裁定移送前來，依同條第2項規定
    免繳納裁判費，其於本院審理期間，亦未滋生其他訴訟必要
    費用，並無訴訟費用負擔問題，附予敘明。
七、假執行之依據：民事訴訟法第390第2項、第392條。
中    華    民    國    99    年    5    月     21    日
                  民事第一庭    法  官  陳學德
正本係照原本作成。
如對本判決上訴，須於判決送達後20日內向本院提出上訴狀。
中    華    民    國    99    年    5    月     21    日
                                書記官  劉家瑜
┌────┬─────┬─────┬────┬─────┐
│日期    │金額(單位 │美金對新台│折合台幣│美金對新台│
│        │:美金元)  │幣賣出匯率│價格(單 │幣匯率係按│
│        │          │(1美金折合│位元，小│卷附台灣銀│
│        │          │台幣元)   │數點以下│行當日牌告│
│        │          │          │四捨五入│美金賣出之│
│        │          │          │)       │最高、最低│
├────┼─────┼─────┼────┤價格之平均│
│94.09.08│60        │33.7775   │2027    │價格換算( │
├────┼─────┼─────┼────┤詳卷附台灣│
│94.10.14│834.64    │33.5025   │27963   │銀行參考匯│
├────┼─────┼─────┼────┤率表)     │
│94.11.04│834       │33.7325   │28133   │          │
├────┼─────┼─────┼────┤          │
│94.11.11│849.64    │33.5775   │28529   │          │
├────┼─────┼─────┼────┤          │
│94.12.07│850       │33.4875   │28464   │          │
├────┼─────┼─────┼────┤          │
│94.12.12│845       │33.6025   │28394   │          │
├────┼─────┼─────┼────┤          │
│95.01.02│823       │32.93     │27101   │          │
├────┼─────┼─────┼────┤          │
│95.01.12│831       │31.925    │26530   │          │
├────┼─────┼─────┼────┤          │
│95.02.03│826       │32.1      │26515   │          │
├────┼─────┼─────┼────┤          │
│95.02.14│836       │32.385    │27074   │          │
├────┼─────┼─────┼────┤          │
│95.03.02│823       │32.34     │26616   │          │
├────┼─────┼─────┼────┤          │
│95.03.13│840       │32.60     │27384   │          │
├────┼─────┼─────┼────┤          │
│95.04.03│830       │32.57     │27033   │          │
├────┼─────┼─────┼────┤          │
│95.04.12│823       │32.51     │26756   │          │
├────┼─────┼─────┼────┤          │
│95.05.03│835       │31.695    │26465   │          │
├────┼─────┼─────┼────┤          │
│95.05.12│830       │31.4725   │26122   │          │
├────┼─────┼─────┼────┤          │
│95.06.05│840       │32.065    │26935   │          │
├────┼─────┼─────┼────┤          │
│95.06.12│825       │32.585    │26695   │          │
├────┼─────┼─────┼────┤          │
│95.07.03│835       │32.3575   │27019   │          │
├────┼─────┼─────┼────┤          │
│95.07.12│827       │32.545    │26915   │          │
├────┼─────┼─────┼────┤          │
│95.08.03│836       │32.935    │27534   │          │
├────┼─────┼─────┼────┤          │
│95.08.14│840       │32.7625   │27521   │          │
├────┼─────┼─────┼────┤          │
│95.09.04│835       │32.8475   │27428   │          │
├────┼─────┼─────┼────┤          │
│95.09.12│826       │32.9825   │27244   │          │
├────┼─────┼─────┼────┤          │
│95.10.03│825       │33.15     │27349   │          │
├────┼─────┼─────┼────┤          │
│95.10.12│800       │33.325    │26660   │          │
├────┼─────┼─────┼────┤          │
│95.11.03│820       │32.9725   │27037   │          │
├────┼─────┼─────┼────┤          │
│95.11.13│762.49    │32.8025   │25012   │          │
├────┼─────┼─────┼────┤          │
│95.12.04│775       │32.3825   │25096   │          │
├────┼─────┼─────┼────┤          │
│95.12.12│765       │32.615    │24950   │          │
├────┼─────┼─────┼────┤          │
│96.01.04│768       │32.545    │24995   │          │
├────┼─────┼─────┼────┤          │
│96.01.12│760       │32.83     │24951   │          │
├────┼─────┼─────┼────┤          │
│96.02.02│750       │32.9375   │24703   │          │
├────┼─────┼─────┼────┤          │
│96.02.12│755       │33.06     │24960   │          │
├────┼─────┼─────┼────┤          │
│96.03.05│750       │32.9275   │24696   │          │
├────┼─────┼─────┼────┤          │
│96.03.12│756       │33.0525   │24988   │          │
├────┼─────┼─────┼────┤          │
│96.04.03│740       │33.15     │24531   │          │
├────┼─────┼─────┼────┤          │
│96.04.12│750       │33.1725   │24879   │          │
├────┼─────┼─────┼────┤          │
│96.05.03│720       │33.35     │24012   │          │
├────┼─────┼─────┼────┤          │
│96.05.14│740       │33.3775   │24699   │          │
├────┼─────┼─────┼────┤          │
│96.06.04│750       │33.045    │24784   │          │
├────┼─────┼─────┼────┤          │
│96.06.12│756       │33.0625   │24995   │          │
├────┼─────┼─────┼────┤          │
│96.07.03│762       │32.7975   │24992   │          │
├────┼─────┼─────┼────┤          │
│96.07.12│760       │32.83     │24951   │          │
├────┼─────┼─────┼────┤          │
│96.08.03│759       │32.8925   │24965   │          │
├────┼─────┼─────┼────┤          │
│96.08.13│757.05    │33.0375   │25011   │          │
├────┼─────┼─────┼────┤          │
│96.09.03│756       │33.06     │24993   │          │
├────┼─────┼─────┼────┤          │
│96.09.12│754.53    │33.12     │24990   │          │
├────┼─────┼─────┼────┤          │
│96.10.03│736       │32.625    │24012   │          │
├────┼─────┼─────┼────┤          │
│96.10.12│735       │32.6325   │23985   │          │
├────┼─────┼─────┼────┤          │
│96.11.05│770       │32.4325   │24973   │          │
├────┼─────┼─────┼────┤          │
│96.11.12│770       │32.3375   │24900   │          │
├────┼─────┼─────┼────┤          │
│96.12.03│770       │32.3375   │24900   │          │
├────┼─────┼─────┼────┤          │
│96.12.12│770       │32.4125   │24958   │          │
├────┼─────┼─────┼────┤          │
│97.01.03│768.66    │32.51     │24989   │          │
├────┼─────┼─────┼────┤          │
│97.01.15│770       │32.33     │24894   │          │
├────┼─────┼─────┼────┤          │
│97.02.04│770       │32.1525   │24757   │          │
├────┼─────┼─────┼────┤          │
│97.02.13│770       │31.75     │24448   │          │
├────┼─────┼─────┼────┤          │
│97.03.04│730       │31.0175   │22643   │          │
├────┼─────┼─────┼────┤          │
│97.03.14│740       │30.75     │22755   │          │
├────┼─────┴─────┴────┴─────┤
│合  計  │新台幣:0000000元                            │
└────┴──────────────────────┘

司法院資訊處製作；財團法人民間司法改革基金會備份。
